【裁判字號】    98,交抗,692
【裁判日期】    980310
【裁判案由】    違反道路交通管理處罰條例
【裁判全文】
臺灣高等法院交通事件裁定             98年度交抗字第692號
抗   告   人  交通部公路總局臺北區監理所板橋監理站
受處分人      甲○○
即聲明異議人
                        樓
上列抗告人因受處分人違反道路交通管理處罰條例案件，不服臺
灣板橋地方法院，中華民國98年2月10日所為裁定（97年度交聲
字第3163號），提起抗告，本院裁定如下：
    主  文
抗告駁回。
    理  由
一、本件抗告意旨以：
(一)、「汽車駕駛人，駕駛汽車測試檢定有下列情形之一者，處新
    臺幣（下同）1萬5千元以上6萬元以下罰鍰，並當場移置保
    管該汽車及吊扣其駕駛執照1年…一、酒精濃度超過規定標
    準…。」為道路交通管理處罰條例第35條第1項第1款所規定
    ：又「『未領有機器腳踏車駕駛執照，汽車駕駛執照吊扣期
    間駕駛機器腳踏車』之違規處罰適用條款之議題乙節，查就
    道路交通管理處罰條例所稱『吊扣』及『吊銷』或『註銷』
    方為消滅資格效力之處分，上開會議決議所持『駕駛執照吊
    扣期間屬無效駕駛執照』之見解，並不妥適」為交通部95年
    10月2日交路字第0950051192號所函釋；又「未領有機器腳
    踏車駕駛執照之駕駛人，於汽車駕駛執照吊扣期間駕駛機器
    腳踏車者，仍應適用道路交通管理處罰條例第21條第1項第5
    款處罰鍰…」為交通部95年9月14日路監交字第0951005442
    A號函釋；又「查有關已領有汽、機車駕駛執照之駕駛人，
    其駕車有違反道路交通管理處罰條例第35條之行為者，當依
    該條例規定，處以罰鍰及吊扣（銷）駕駛執照之處分，…。
    」為交通部94年9月15日交路字第0940051433號函釋，合先
    敘明。
(二)、本件異議人甲○○於97年12月2日20時35分駕駛016-BHF號重
    型機車，經臺北縣政府警察局板橋分局以第C00000000號通
    知單，當場舉發「酒後駕車（經儀器測試為0.34MG/L）」，
    異議人對上開違規事實並無爭執。
(三)、前揭條例第68條規定，「受吊銷駕駛執照時，吊銷其持有各
    級車類之駕駛執照」，查現行駕駛執照種類依照道路交通安
    全規則第53條規定計有15種，除國際駕照外，一般民眾最多
    將持有機器腳踏車（簡稱機車）及四輪以上汽車（簡稱汽車
    ）駕駛執照（簡稱駕照），而94年12月28日修正前揭條文，
    應僅指「吊銷駕駛執照處分時，始吊銷其持有各級車類之駕
    駛執照」，而排除「吊扣駕駛執照處分時，吊扣其持有各級
    車類之駕駛執照」（臺灣高等法院97年度交抗字第678號裁
    定、交通部89年8 月30日交路字第008861號、94年9月15日
    交路字第0940051433 號函參照）。
(四)、按道路交通管理處罰例第35條第1項第1款已明定汽車駕駛人
    酒精濃度超過規定標準須吊扣其駕駛執照1年，復依同條例
    第24條第1項第2款規定應參加道路交通安全講習，現行條文
    針對吊扣時自依其條例第35條規定處罰，係限制其駕駛資格
    ，而與剝奪人民駕駛資格之吊銷處分不同；又持汽車駕駛執
    照係可駕駛輕型機車，異議人並無持有機器腳踏車駕駛執照
    ，本案又係騎乘機車違規，其汽車駕駛執照為其駕車之許可
    憑證，既為其許可憑證，自應依其條例第35條第1項第1款吊
    扣其汽車駕駛執照1年；又修正前上揭條例已規定該條款之
    罰鍰不得依同條例第65條第1項第3款易處吊扣駕駛執照（後
    該條例），由此可知違反上揭條例除處以罰鍰外，尚需吊扣
    其駕駛執照，而原審將第35條處罰割裂適用，宜有不妥。綜
    上所述，本件裁定原處分為：「原處分關於『吊扣駕駛執照
    壹年』部分撤銷。」應非妥適，故請撤銷原裁定，維持本站
    裁決，以有效遏阻駕駛人酒後駕車之重大違規行為，以維法
    紀，俾維持本條例之公正性云云。
二、本院查：
(一)、本件受處分人即聲明異議人甲○○於97年12月2日20時35分
    駕駛016-BHF號重型機車，經臺北縣政府警察局板橋分局以
    第C00000000號通知單，當場舉發「酒後駕車（經儀器測試
    為0.34MG/L）」，異議人對上開違規事實並無爭執，而為原
    處分機關以異議人違反道路交通管理處罰條例第35條第1項
    第1款規定，裁處罰鍰新臺幣15,000元，吊扣駕駛執照1年，
    暨施以道路交通安全講習，以上各情，有舉發違反道路交通
    管理事件通知單及裁決書等影本附卷可稽，堪認為真實。
(二)、嗣聲明異議人不服前開所為「吊扣駕駛執照壹年」之處分，
    而向原審法院聲明異議，原審以下述理由認為原處分機關所
    為「吊扣駕駛執照壹年」之處分為不當，而以裁定撤銷該部
    分之處分，其所據理由如下：
、按汽車駕駛人駕駛汽車，經測試檢定有酒精濃度超過規定標
    準，處新臺幣一萬五千元以上六萬元以下罰鍰，並當場移置
    保管該汽車及吊扣其駕駛執照一年；因而肇事致人受傷者，
    並吊扣其駕駛執照二年；致人重傷或死亡者，吊銷其駕駛執
    照，並不得再考領，道路交通管理處罰條例第35條第1 項第
    1款固有明文。惟本條項所稱吊扣駕駛執照為何，同條例並
    未再立法說明，是其吊扣駕駛執照之規範為何，乃本件審理
    應確認之前提。
、按具憲法位階之比例原則，不僅為立法之原理原則，亦為行
    政行為應遵守之一般原理原則，是行政程序法第7條即規定
    ：「行政行為，應依下列原則為之︰一、採取之方法應有助
    於目的之達成。二、有多種同樣能達成目的之方法時，應選
    擇對人民權益損害最少者。三、採取之方法所造成之損害不
    得與欲達成目的之利益顯失均衡。」，而為因應各種車輛大
    小及特徵，道路交通安全規則第53條共定有15種駕駛執照。
    依同規則第61條第1項第3款規定，汽車駕駛人取得高一級車
    類之駕駛資格者，准其駕駛較低級車類之車輛，已領有大貨
    車駕駛執照者，得駕駛小型車、輕型機器腳踏車。依此規則
    同條項規定，要可見駕駛人取得高一級車類駕駛資格者，係
    視為具有較低級車類車輛之駕駛技術，換言之，較低級車類
    車輛資格係高一級車類駕駛資格之一部分，換言之，其無替
    代高一級車輛駕駛資格之地位。茲異議人之違規行為，乃酒
    後騎乘「機車」，原處分卻係吊扣異議人之「大貨車」普通
    駕駛執照，顯然不符比例原則之精神。上開條例第35條第1
    項第1款對於吊扣駕駛執照1年之規定，雖為法律效果之羈束
    規定，而非裁量條款，然異議人若確無「該當」之「機車」
    駕駛執照可資吊扣，則縱有該羈束規定，原處分機關亦無為
    吊扣其他駕照之處分權限。又行政機關之判斷當然不得出於
    與系爭事物無關之考量，亦不應以無正當合理關聯之事項作
    為判斷之基礎，否則即違反不當聯結禁止之實質法治國精神
    。本件異議人領有之「大貨車」普通駕駛執照，乃由「法律
    」予以明文得駕駛輕型機器腳踏車，已如前述，然系爭事實
    ，乃異議人騎乘「機車」違規，故異議人所領有之前揭駕照
    ，「客觀事實」上與其「騎乘機車」為風馬牛不相及之事，
    原處分機關自不得遽予吊扣異議人高一級之駕駛資格，否則
    亦屬不當之聯結。
、次按，同條例第68條規定：「汽車駕駛人因違反本條例及道
    路交通安全規則之規定，受『吊銷』駕駛執照處分時，『吊
    銷』其持有『各級』車類之駕駛執照。」，然該條例關於『
    吊扣』駕駛執照處分，則無類此之應吊扣其持有「各級」車
    輛駕駛執照之明文規範，相較以觀，立法者並無使違規人因
    違規而應受吊扣其持有「各級」車類駕駛之意，故就同條例
    第35條第1項規定，關於吊扣駕駛執照處分規定之適用，即
    應採前述之嚴格解釋論，否則將違反體系解釋之原則。是以
    ，交通部97年1月24日交路字第0970015997號函所稱：駕駛
    人係僅領有汽車駕駛執照或機車駕駛執照之一，且其駕駛道
    路除有違反上開條例第21條第2款、第21條之1第2款至第4款
    及第22條第4款至第6款等規定情形者，如依規定尚應受吊扣
    駕駛執照處分之情形時，既其駕駛執照使用已有違反前述第
    21條、第21條之1及第22條等相關條款規定，其於違規行為
    時，係以領有但違規使用之前揭駕駛執照，當為明確，自應
    以其領有之駕駛執照為吊扣處分，故汽車駕駛人領有汽車駕
    駛執照，但未領機車駕駛執照，而酒後駕駛機車之違規，係
    違反該條例第22條第4款及第35條規定，即應吊扣其領有但
    違規之汽車駕駛執照等語，該函釋內容乃違反前開比例原則
    、不當聯結禁止原則及體系解釋原則，本院自不受該函釋之
    拘束。承上所見，本件異議人既未領有機車駕駛執照，原處
    分機關即不得裁處吊扣駕駛執照之處分，是本件異議非無理
    由，原處分就此部分應予撤銷云云。
(三)、本院經詳核全卷，認原審所為之裁定，其認事用法均無不當
    ，且該裁定內就撤銷前開處分之理由，亦已詳予說明。本件
    抗告人據前開抗告意旨所載理由提起抗告，或原審法院在裁
    定內已予說明，或屬抗告人之見解，經核難認為有理由，自
    應予駁回。
三、據上論結，應依道路交通案件處理辦法第26條，刑事訴訟法
    第412條，裁定如主文。
中    華    民    國    98    年    3     月    10    日
                  刑事第十六庭審判長法  官  溫耀源
                                    法  官  王敏慧
                                    法  官  許增男
以上正本證明與原本無異。
不得再抗告。
                                    書記官  楊麗雪
中    華    民    國    98    年    3     月    10    日


司法院資訊處製作；財團法人民間司法改革基金會備份。
